【裁判字號】    99,訴,1749
【裁判日期】    991130
【裁判案由】    損害賠償
【裁判全文】
臺灣臺北地方法院民事判決              99年度訴字第1749號
原      告  振興印鐵製罐工廠股份有限公司
法定代理人  劉振隆
被      告  華南商業銀行股份有限公司新生分公司
法定代理人  林紹宏
訴訟代理人  呂致和
            王信輝
上列當事人間請求損害賠償事件，經本院於中華民國99年11月9
日言詞辯論終結，判決如下：
    主  文
原告之訴及假執行之聲請均駁回。
訴訟費用由原告負擔。
    事實及理由
一、原告起訴主張：
  (一)原告曾向臺灣板橋地方法院（下稱板橋地院）就原告簽發予
    訴外人文強國際企業股份有限公司（下稱文強公司）、被告
    為付款人之如附表所示支票4紙（下稱系爭支票）聲請假處
    分，經板橋地院以97年度裁全字第2150號裁定命文強公司於
    原告供擔保後，就系爭支票於判決確定前不得向被告請求付
    款及轉讓與第三人。嗣原告依法提供擔保，並經本院於民國
    97年4月10日核發97年度執全字第931號執行命令（下稱系爭
    執行命令），禁止文強公司即債務人向第三人（付款人）即
    被告為付款之提示及轉讓予他人，且應將系爭支票交由執行
    人員記載此項事由，詎被告收受系爭執行命令後，竟於附表
    一所示日期就系爭支票陸續兌付。又系爭支票係經記名受款
    人為文強公司後，由元大商業銀行銀行股份有限公司（下稱
    元大銀行）及遠東商業銀行股份有限公司（下稱遠東銀行）
    代收提示交換，被告為付款銀行，依金融業處理假處分票據
    注意事項之規定，於收受法院執行處之假處分禁止命令後，
    不論提示人為何人，均應以系爭支票經法院假處分命令禁止
    提示為由辦理退票。然被告未為退票之處理，竟予兌付，並
    於付款後扣取原告支票存款帳戶之存款，致原告受有損害，
    而被告之行為與原告所受損失，自有因果關係。
  (二)甲種活期存款戶簽發支票委託金融機關於見票時，無條件付
    款予受款人或執票人者，按其性質為委託付款，應屬委任契
    約，此觀票據法第4條、第125條第1項第5款、第135條及民
    法第528條之規定自明。而被告所收受之系爭執行命令既載
    有禁止債務人向被告為付款之提示及轉讓他人，且被告亦自
    承原告曾於97年4月14日致函表示請其遵照命令書凍結支付
    …不要先自行做判斷，以免雙方有爭議等語，復由系爭支票
    確實由文強公司分別背書轉讓予元大銀行及遠東銀行，被告
    明知系爭執行命令記載禁止文強公司將系爭支票轉讓他人，
    惟被告仍逕行支付，致原告受有損害，顯係違反委任人即原
    告之指示及未盡處理委任事務應有之注意義務，自有過失，
    且屬債務不履行。
  (三)對被告抗辯之陳述：系爭支票經元大銀行及遠東銀行提示予
    被告後，支票所載金額係兌付存入文強公司於元大銀行及遠
    東銀行之活期存款備償借款專戶，且元大銀行及遠東銀行發
    函予被告之回函中自承提示人本載為文強公司，後始改以元
    大銀行及遠東銀行之名義提示，足見系爭支票確係債務人文
    強公司轉讓予元大、遠東銀行重提交換，而文強公司乃經法
    院命令禁止提示付款之人，顯見被告認為元大銀行及遠東銀
    行是代文強公司為提示交換，否則焉會將票據金額兌付存入
    文強公司之帳戶？況臺灣高等法院98年上字第960號判決亦
    認遠東銀行確係受任取款而非權利人，提示人係債務人文強
    公司無訛。再前開判決雖認定附表編號1、3、4之支票係文
    強公司將票據權利轉讓予元大銀行，然此屬彼等間之約定，
    僅對彼等有拘束力，被告既將附表編號1、3、4之支票兌付
    至文強公司之備償專戶，即屬兌付予文強公司。爰依民法第
    184條第1項前段、第226條、第227條、及第544條等規定，
    提起本件訴訟等情。並聲明：(一)被告應給付原新臺幣（下同
    ）2,005,290元，及自起訴狀繕本送達翌日起至清償日止，
    按年息5%計算之利息。(二)願供擔保聲請宣告假執行。
二、被告則以：被告雖收受系爭執行命令，惟自其內容：禁止文
    強公司向被告為付款之提示及轉讓他人，並應將上開支票交
    由執行人員記載此項事由，被告亦不得對文強公司付款可知
    ，此命令對第三人而言，僅禁止對債務人付款。經查，系爭
    支票提示人皆非文強公司，此為原告所不爭執，則系爭執行
    命禁止付款效力，自僅及於債務人，則於提示人非債務人時
    ，被告自無從本於系爭執行命令拒絕付款。復依金融業者處
    理假處分票據應注意事項第2點之規定，假處分之效力並不
    及於債務人以外之第三人，而本件提示人分別為元大銀行及
    遠東銀行，依上述規定，被告自須付款。準此，被告基於付
    款人之地位，對提示人為給付，自難謂對原告造成何損害等
    語，資為抗辯。並聲明：(一)原告之訴及其假執行之聲請均駁
    回。(二)如受不利判決，願供擔保請准宣告免為假執行。
三、兩造不爭執事項
  (一)原告分別開立如附表所示之系爭支票4紙予文強公司。（原
    證一，本院卷第6至9頁）
  (二)板橋地院於97年4月8日以97年度裁全字第2150號裁定准許原
    告假處分之聲請，主文：「債權人以新臺幣貳佰玖拾元或以
    同等值之中國信託商業銀行城東分行無記名可轉讓定期存單
    ，為債務人提供擔保後，債務人就附表一所示之支票於本案
    判決確定前不得向付款人請求付款及轉讓與第三人，並應將
    支票交由執行人員記載此事由」。（原證二，本院卷第10至
    13 頁）
  (三)本院於97年4月10日以北院隆97執全丙字第931號執行命令通
    知，禁止債務人文強公司向第三人（付款人）即被告為付款
    之提示及轉讓予他人，並應將系爭支票交由執行人員記載此
    事項事由，第三人即被告亦不得對文強公司付款。（原證三
    ，本院卷第14至16頁）
  (四)附表編號1之支票，受款人為文強公司，付款人為被告，背
    面有「文強公司」及「何登陸」之印文，提示人（行）填寫
    存款帳號或代碼欄記載「0000000000000」，元大商銀於97
    年4月10日提示交換後，被告先以遭法院假處分禁止提示為
    由退票，嗣元大商銀於背後加註「提示人非文強公司」後，
    於97年4月14日重行提示後兌現。附表編號2之支票，受款人
    為文強公司，付款人為被告，背面有「文強公司」、「何登
    陸」之印文，提示人（行）填寫存款帳號或代碼欄記載「00
    000000000000」，經遠東商銀於97年4月17日提示交換後，
    被告先以遭法院假處分禁止提示為由退票，經遠東商銀於背
    後加註「提示人非文強公司」後，於97年4月28日重行提示
    後兌現。如附表編號3、4之支票，受款人為文強公司，付款
    人為被告，背面有「文強公司」、「何登陸」之印文，提示
    人（行）填寫存款帳號或代碼欄記載「0000000000000」，
    經元大商銀於97年4月24日、同年5月2日以持票人名義提示
    後兌現。（原證四、五、六、七、八、九，本院卷第19 至
    24頁）
四、兩造爭執事項：被告向元大銀行及遠東銀行兌付系爭支票，
    是否違反板橋地院於97年4月8日97年度裁全字第2150號之系
    爭假處分裁定及本院97年4月10日北院隆字97執全丙字第931
    號之系爭執行命令？被告未為退票之行為，是否違反與原告
    間之支票存款委任契約，而應負違約或侵權行為之損害賠償
    責任？
五、得心證之理由：
(一)按系爭假處分裁定主文：「債權人以新臺幣貳佰玖拾元或以
    同等值之中國信託商業銀行城東分行無記名可轉讓定期存單
    ，為債務人提供擔保後，債務人就附表一所示之支票於本案
    判決確定前不得向付款人請求付款及轉讓與第三人，並應將
    支票交由執行人員記載此事由。」（詳本院卷第10至13頁）
    ，及系爭執行命令通知記載：「禁止債務人文強公司向第三
    人（付款人）即被告為付款之提示及轉讓予他人，並應將系
    爭支票交由執行人員記載此事項事由，第三人即被告亦不得
    對文強公司付款。」（詳本院卷第14至16頁）可知，無論是
    系爭執行命令及其所本之法院裁定內容，基於債之相對性原
    則，均僅係禁止「債務人」就所涉支票為付款之提示（請求
    付款）或為轉讓，並禁止第三人「對債務人」付款或兌現清
    償所涉支票面額之債權，亦即，禁止債務人行使或受償所涉
    支票之債權。倘若債務人並無提示或請求付款，或第三人（
    即被告）並未對債務人為支付或兌現清償，因債務人並未行
    使權利，亦非受償主體，第三人於此即不受系爭執行命令之
    拘束，而無違反執行命令可言。查本件系爭支票之提示人即
    行使票據權利之人係元大銀行及遠東銀行，並非債務人文強
    公司，此據原告提出之前開銀行分別於附表編號1、2之系爭
    支票背面加註「提示人非文強公司」之記載可證，及被告提
    出原告所不爭執之元大銀行97年4月11日元板橋字第0970000
    463號函所載「該張票據之提示人存款帳號0000000000000為
    本行備償借款專戶，權利人及提示人皆為本行，並非文強公
    司」、遠東銀行97年4月22日97遠銀國字第8號函所載「前揭
    支票經本行客票融資授信戶文強國際依票據法之規定背書轉
    讓予本行，故本行為該支票之票據權利人」、附表編號3、4
    之系爭支票法院禁止提示票據假處分提示人查證單查證回覆
    聯上記載：元大商銀板橋分行襄理黃世成告知提示人為元大
    商銀，非屬板橋法院以假處分裁定禁止提示付款之人意旨為
    證（詳本院卷19-24、48-55頁）。則被告既依金融業者處理
    假分票據注意事項之規定（詳本院卷25頁），為上開查證程
    序後，經前開銀行主張票據權利所為之提示，而對前開銀行
    兌現支付票面金額之行為，既係因其他銀行之權利主張，所
    為之付款行為，依前所述，自無違反金融業者處理假分票據
    注意事項規定及系爭假處分裁定、系爭執行命令所示禁止債
    務人主張或受領支票債權可言。
(二)原告雖主張被告所兌付之款項，係存入債務人於元大銀行及
    遠東銀行開設之帳戶（備償借款專戶），顯然前開銀行係代
    債務人提示，被告已對債務人支付款項，故已違反系爭執行
    命令云云。然按在票據簽名者，依票上所載文義負責，票據
    法第5條第1項定有明文；執票人以委任取款之目的，而為背
    書時，應於匯票上記載之，票據法第40條第1項亦有明文，
    此項規定於本票準用之（票據法第124條參照）。又票據為
    文義證券，票據上之權利義務，悉應依票據記載之文字以為
    決定；凡在票據背面或黏單上簽名，而形式上合於背書之規
    定者，即應負票據法上背書人之責任，縱令非以背書轉讓之
    意思而背書，因其內心效果意思，非一般人所能知或可得而
    知，為維護票據之流通性，仍不得解免其背書人之責任（最
    高法院55年台上字第1873號、65年台上字第1550號判例意旨
    參照）。又所謂「背書」者，係票據權利人於票據背面簽名
    ，並無需特別表明權利讓與之意思，此為票據法規定背書之
    形式，至委任取款之背書，依同法第40條第1項規定，應記
    載委任取款之旨，如無表明委任取款之旨者，即應視為權利
    讓與之背書。查依卷附系爭支票形式上觀察，並無記載文強
    公司委任被告遠東銀行或元大銀行取款背書之旨，則依票據
    形式觀之，被告無由辨定系爭支票係屬委任取款背書，是被
    告按一般背書之票據權利人主張權利所為之付款，難認有何
    過失或可歸責之事由。至被告向前開銀行付款後，對於前開
    銀行如何存放管理所得資金，並無權過問，尚不能以前開銀
    行與債務人間之契約或其他資產管理行為，與被告之行為同
    視而使被告擔負同一責任，況遇有法院扣押或其他執行命令
    時，尚有賴債務人之存款銀行凍結或停止供給債務人資金，
    難認為被告付款予前開銀行，等同於被告向債務人支付，而
    逕認被告違反系爭假處分裁定及系爭執行命令，況票據係文
    義證券，文強公司與前開銀行之內部原因關係並不能拘束包
    括被告在內之第三人。是被告於未違反系爭假處分裁定及系
    爭執行命令之情形下所為支付系爭支票票款行為，自無違反
    委任義務，亦無可歸責於被告之事由而應負債務不履行損害
    賠償之責可言。
(三)再按民法第184條第1項前段所稱之權利，係指支配權而言，
    而債權為請求權，且無公示性，如謂加害人因過失侵害，即
    應負損害賠償責任，似屬過苛，且有礙於經濟自由之發展，
    是以債權應非屬民法第184條第1項前段所稱之權利甚明。本
    件縱被告違反系爭假處分裁定及系爭執行命令向債務人清償
    ，惟亦僅被告不得以其清償對抗執行債權人原告而已，且因
    原告之債權尚屬存在，實際上債權並無損害可言。從而，原
    告主張依侵權行為之法律關係請求被告損害賠償，並無理由
    。
(四)綜上所述，被告所為支付系爭支票票款行為既無違反系爭假
    處分裁定及系爭執行命令，則其自無違反其對原告之委任義
    務，亦不構成可歸責債務人之事由而應負債務不履行之責，
    又原告應據民法第184條第1項之侵權行為請求權請求被告負
    損害賠償責任，依前開所述，亦無理由，原告聲明：(一)被告
    應給付原新臺幣2,005,290元，及自起訴狀繕本送達翌日起
    至清償日止，按年息5%計算之利息，自屬無據，應予駁回。
    (二)願供擔保聲請宣告假執行。
六、原告之訴既經駁回，其假執行之聲請，即失所附麗，應併予
    駁回，附此敘明。
七、本件事證已臻明確，兩造其餘攻擊防禦方法及所提證據，核
    與本件判決結果不生影響，爰不另一一論述，併予敘明。
八、據上論結，本件原告之訴為無理由，依民事訴訟法第78條，
    判決如主文。
中    華    民    國    99    年    11    月    30    日
                  民事第五庭    法  官  羅月君
以上正本係照原本作成。
如對本判決上訴，須於判決送達後20日內向本院提出上訴狀。如
委任律師提起上訴者，應一併繳納上訴審裁判費。
中    華    民    國    99    年    11    月    30    日
                                書記官  王文心
附表
 ┌──┬─────┬─────┬───┬────┬─────┐
 │編號│支票號碼  │ 票面金額 │受款人│受託提示│ 兌付日期 │
 │    │          │（新臺幣）│      │人      │          │
 │    │          │          │      │        │          │
 ├──┼─────┼─────┼───┼────┼─────┤
 │1   │UC0000000 │489,405元 │文強公│元大銀行│1.97.4.10 │
 │    │          │          │司    │        │  退票    │
 │    │          │          │      │        │2.97.4.14 │
 │    │          │          │      │        │  兌付    │
 ├──┼─────┼─────┼───┼────┼─────┤
 │    │UC0000000 │496,965元 │文強公│遠東銀行│1.97.4.17 │
 │2   │          │          │司    │        │  退票    │
 │    │          │          │      │        │2.97.4.28 │
 │    │          │          │      │        │  兌付    │
 ├──┼─────┼─────┼───┼────┼─────┤
 │3   │UC0000000 │506,730元 │文強公│元大銀行│97.4.24兌 │
 │    │          │          │司    │        │付        │
 ├──┼─────┼─────┼───┼────┼─────┤
 │4   │UC0000000 │512,190元 │文強公│元大銀行│97.5.2兌付│
 │    │          │          │司    │        │          │
 ├──┴─────┴─────┴───┴────┴─────┤
 │ 合計：2,005,290元                                        │
 └─────────────────────────────┘

司法院資訊處製作；財團法人民間司法改革基金會備份。
